【裁判字號】    99,訴,1407
【裁判日期】    991014
【裁判案由】    給付買賣價金
【裁判全文】
臺灣板橋地方法院民事判決              99年度訴字第1407號
原      告  丙○○
原      告  丁○○
前列二人共同
訴訟代理人  李漢鑫律師
訴訟代理人  蕭美玲律師
被      告  辛○○
被      告  庚○○
被      告  己○○
被      告  戊○○
共      同
訴訟代理人  王東山律師
            李美寬律師
上列當事人間請求給付買賣價金事件，經本院於民國99年9月16
日言詞辯論終結，判決如下：
    主  文
被告等四人應連帶給付原告丙○○新台幣壹佰萬元，連帶給付原
告丁○○新台幣壹佰萬元，及被告辛○○、己○○、戊○○均自
民國99年6月8日起，被告庚○○自99年7月8日起至清償日止，按
年息百分之五計算之利息。
原告其餘之訴駁回。
訴訟費用由被告負擔。
    事實及理由
一、原告主張：
  １坐落台北縣五股鄉○○○段冷水坑小段40之39地號土地原為
    訴外人甲○○所有，同段40之40地號土地為原告丙○○所有
    ，同地段40之42地號土地則為原告丁○○所有，三筆土地之
    面積均為496平方公尺，本件土地買賣原係原告丙○○與丁○○欲出賣前揭40之40地號及40之42地號土地，然買方陳永
    枝認為土地深度不夠，倘陳永枝先向原告丙○○及丁○○購
    買40之40、40之42地號土地後，再以40之42地號與訴外人甲○○所有之40之39地號土地交換，將多支出一筆手續費，因
    而由原告丁○○將其所有40之42地號與訴外人甲○○所有同
    段40之39地號土地交換，即訴外人甲○○取得同段40之42地
    號，原告丁○○取得同段40之39，但由訴外人甲○○、原告
    丙○○為出買人，與訴外人陳永枝簽訂土地買賣契約，買賣
    標的為同段40之39（甲○○為出賣人）、40之40地號（原告
    丙○○為出賣人），由甲○○直接將40之39地號於89年6月
    27日移轉登記給陳永枝指定之被告己○○、戊○○各二分之
    一，原告丙○○亦將40之40土地所有權於89年6月27日移轉
    登記予被告己○○、戊○○各二分之一，價金共為新臺幣（
    下同）815萬元，就訴外人邱永春出售同段40之39地號土地
    之價金則由原告丁○○收取，此經陳永枝、甲○○、原告丁○○之合意。陳永枝已陸續支付價金615萬元給原告丁○○
    、丙○○，尚欠尾款200萬元，卻於土地鑑界後，以買賣之
    土地遭第三人占用，拒絕給付尾款200萬元，並據以主張解
    除契約及撤銷錯誤意思表示，對訴外人甲○○、本件原告丙○○起訴請求返還價金及相關費用，經本院89年度重訴字第
    611號民事判決、臺灣高等法院92年度重上字第633號民事判
    決駁回在案，訴外人陳永枝復依據民法第360條後段、第227
    條，請求訴外人甲○○、本件原告丙○○連帶賠償，亦經本
    院93年度訴字第1025號民事判決駁回確定在案，惟訴外人陳
    永枝仍未給付尾款200萬元。嗣訴外人陳永枝於96年5月9日
    去世，其繼承人為被告四人，就訴外人陳永枝所負之給付價
    金義務，應負連帶清償責任，被告四人雖於96年6月26日就
    系爭40之39、40之40地號之土地達成遺產分割協議，即就系
    爭二筆土地所生之債務由被告己○○、戊○○繼承，惟按被
    繼承人所負之債務，本應由繼承人全體負連帶責任，且依民
    法第1171條第1、2項規定「遺產分割後，其未清償之被繼承
    人之債務，移歸一定之人承受，或劃歸各繼承人分擔，如經
    債權人同意者，各繼承人免除連帶責任。」「繼承人之連帶
    責任，自遺產分割時起，如債權清償期在遺產分割後者，自
    清償期屆滿時起，經過五年而免除」，而原告丙○○、丁○○既未同意將該價金給付債務劃歸被告己○○、戊○○承受
    ，且自遺產分割起至本件訴訟起訴為止亦未逾五年，仍應由
    全體繼承人即被告等四人負連帶責任，原告請求被告四人連
    帶給付自屬合法。訴外人甲○○業於99年8月13日開庭時明
    白表示系爭買賣契約屬於甲○○部分之價金，應由原告丁○○收取，是原告丁○○與原告丙○○均基於買賣價金請求權
    為主張。依據土地買賣契約書第3條第4點「尾款新台幣貳佰
    萬元，於移轉登記完成後，乙、丙方（即甲○○、丙○○）
    並負擔(1)護坡工程之工程費。(2)水用工程甲方（即陳永枝）
    負擔新台幣陸萬元整。(3)用電之設施，由陳憲任負責用電施
    工者，但費用由甲方負擔。上列事項完成當日甲方應付」之
    約定，被告應於護坡工程完成後給付尾款，而該護坡工程已
    由甲○○完成，此參本院89年重訴字第611號民事判決第3頁
    第8行起，被告之被繼承人陳永枝自承「而被告甲○○曾簽
    收支付本件買賣價金之支票，復依兩造土地買賣契約書第3
    條第4點施作擋土牆護坡工程，足見被告甲○○係本件契約
    之當事人」等語及第14頁第7、8行法院所認定「被告甲○○
    於契約簽定後，即於系爭四十之四十地號土地與其共有之同
    地段四十之四二地號土地間搭建石墩，乃履行契約所定義務
    」可稽，且被告亦不否認該項擋土牆護坡工程已完工之事實
    ，故出賣人業已履行買賣契約第3條第4點之義務甚明。另同
    條第4點之(2)、(3)費用，均為陳永枝負擔，陳永枝或其繼承
    人至今皆未負擔或施作該等水電工程，渠等故意使條件不成
    就，依民法第101條第1項之規定，應視為條件業已成就。出
    賣人丙○○、甲○○已於89年6月27日將系爭土地所有權移
    轉予被告己○○、戊○○，是原告丙○○基於買賣契約、繼
    承法律關係，原告丁○○本於與訴外人甲○○間之土地交換
    契約及受讓甲○○之買賣價金請求權、繼承法律關係，請求
    被告四人連帶給付原告各100萬元。並聲明：被告等四人應
    連帶給付原告丙○○100萬元，連帶給付原告丁○○100萬元
    ，及均自89年6月28日起至清償日止，按年息百分之五計算
    之利息。
  ２系爭土地雖因擋土牆存在而與鄰地有高低落差，惟擋土牆係
    為維護土地之水土保持而設，難認此為瑕疵，故被告等人以
    此主張為瑕疵請求減少價金，並無理由。系爭土地縱然依被
    告等人所述，其被繼承人陳永枝購買之目的欲作為興建三百
    坪工廠之用，然原告二人並不知陳永枝其個人之想法，兩造
    契約亦未約定系爭土地要供陳永枝興建三百坪工廠使用，況
    土地有建蔽率之問題，事實上亦不可能將系爭土地全部蓋滿
    至三百坪，被告所稱陳永枝要買系爭土地蓋三百坪之工廠云
    云，並不實在。次查，系爭土地之高低落差，在買賣契約成
    立前即已存在，被告之被繼承人陳永枝於89年6月8日地政事
    務所鑑界時，亦已知情，惟陳永枝非但未向出賣人丙○○、
    甲○○為任何異議，反而於89年6月27日辦理移轉登記，顯
    見其並不認為土地有高度落差之情形，會影響契約約定之效
    用，此從陳永枝於本院89年度重訴字第611號事件、本院93
    年度訴字第1025號事件，均未以系爭土地有高低落差為由，
    主張有瑕疵，亦足徵之。被告臨訟於99年8月13日民事答辯
    狀提出96年11月21日徐南城律師函，佯稱渠等有告知甲○○
    、丙○○關於高低落差瑕疵及行使減少價金請求權之意。惟
    原告從未收過上開函文，且縱認原告有收到上開函文，被告
    之價金減少請求權亦已逾民法第365條第1項所定之除斥期間
    ，該價金減少請求權消滅，被告不得主張瑕疵擔保拒絕給付
    尾款。
二、被告則以：
  １買賣雙方於訂約前後到現場指明系爭土地位置及現況，均以
    擋土牆往西300坪為界，故陳永枝當時雖見到擋土牆東西兩
    側高低落差約兩層樓高，惟因甲○○已言明擋土牆以東之土
    地不在買賣範圍，陳永枝遂不疑有他而訂約。嗣陳永枝於89
    年6月8日向台北縣新莊地政事務所申請鑑界，始知該擋土牆
    以東有部分土地亦為買賣之範圍，臺灣高等法院於96年1 月
    24日囑託台北縣新莊地政事務所測量，系爭土地有高低落差
    之面積分別為142平方公尺（位於40-39地號土地）、154平
    方公尺（位於40-40地號土地）。在該土地高低落差未填平
    前，被告等人根本無法使用擋土牆以東之土地。惟系爭土地
    若欲整地填平，所需花費高達數百萬元，早已逾系爭土地本
    身之價值。準此，系爭土地之前開瑕疵顯已無法修補甚明。
    被告己○○、戊○○遂委請徐南城律師於96年11月21日寄發
    律師函予甲○○及原告丙○○表明此情，並主張扣除尾款價
    金，故被告確已發函行使價金減少請求權。系爭土地有高低
    落差之瑕疵，出賣人應負瑕疵擔保之責，準此，被告等依民
    法第359條之規定，分別對甲○○、原告丙○○請求減少價
    金1,166,530元、1,265,110元，而原告丁○○主張受讓甲○○對被告之買賣價金請求權，是依民法第299條第1項規定，
    被告所得對抗甲○○之事由，均得以對抗原告丁○○。被告
    業已行使價金減少請求權，經扣減後已無餘額，原告請求被
    告連帶給付尾款，於法無據，應予駁回。
  ２訴外人甲○○及原告丙○○於系爭買賣契約簽訂時，已明知
    陳永枝購買系爭土地欲作為興建廠房之用，此見本院89年度
    重訴字第611號解除契約等事件90年7月24日言詞辯論筆錄第
    2頁載有：「被告訴訟代理人邱...而且當初是應原告（即陳
    永枝）的要求，要蓋工廠，長度不夠，我才會換」，及台灣
    高等法院95年度重上更一字第212號解除契約等事件96年1月
    18日準備程序筆錄第6頁載有：「法官問：買賣當時上訴人
    （即陳永枝）有無言明蓋工廠之用？被上代乙○○答：有的
    ，他有講」，足徵陳永枝於系爭買賣契約簽訂時，確已言明
    係欲購買系爭土地作為興建廠房之用，且甲○○及原告丙○○亦知之甚詳。
  ３原告自承於買賣土地時即已知系爭土地有高低落差之情形（
    詳本院99年8月26日言詞辯論筆錄），足徵原告故意不告知
    瑕疵，是依民法第365條第2項之規定，本件不適用民法第
    365條第1項6個月之除斥期間，被告得請求減少價金。
  ４系爭土地固於89年6月25日辦理所有權移轉登記予被告己○○、戊○○，惟因系爭土地存有高地落差之瑕疵，及部分土
    地遭他人搭蓋鐵皮屋而無法使用等情形，原告丙○○及甲○○始終未將系爭土地交付予陳永枝或被告等使用，故被告己○○、戊○○始於96年11月21日委請徐南城律師發函促請甲○○、原告丙○○於20日內將該高低落差填平整地完成護坡
    工程後，再將系爭土地交付予被告，足徵系爭土地迄96年11
    月21日止，仍未交付予被告甚明，原告稱價金減少請求權自
    交付時已逾五年之主張，不可採信等語置辯。
  ５並聲明：原告之訴駁回。
三、兩造不爭之事實
  １坐落台北縣五股鄉○○○段冷水坑小段40之39地號土地原為
    訴外人甲○○所有，同段40之40地號土地為原告丙○○所有
    ，同地段40之42地號土地則為原告丁○○所有，三筆土地之
    面積均為496平方公尺，本件土地買賣原係原告丙○○與丁○○欲出賣前揭40之40地號及40之42地號土地，然買方陳永
    枝認土地深度不夠，倘陳永枝先向原告丙○○及丁○○購買
    40之40、40之42地號土地後，再以40之42地號與訴外人甲○○所有之40之39地號土地交換，將多支出一筆手續費，因而
    由原告丁○○將其所有40之42地號與訴外人甲○○所有同段
    40之39地號土地交換，即訴外人甲○○取得同段40之42地號
    ，原告丁○○取得同段40之39，但由訴外人甲○○、原告丙○○為出買人，與訴外人陳永枝簽訂土地買賣契約，買賣標
    的為同段40之39（甲○○為出賣人）、40之40地號（原告丙○○為出賣人），由甲○○直接將40之39地號於89年6月27
    日移轉登記給陳永枝指定之被告己○○、戊○○各二分之一
    ，原告丙○○亦將40之40土地所有權於89年6月27日移轉登
    記予被告己○○、戊○○各二分之一，價金共為815萬元，
    就訴外人邱永春出售同段40之39地號土地之價金則由原告丁○○收取。陳永枝已陸續支付價金615萬元給原告丁○○、
    丙○○，尚欠尾款200萬元。
  ２陳永枝於89年6月8日向台北縣新莊地政事務所申請鑑界，始
    知該擋土牆以東有部分土地亦為買賣之範圍，臺灣高等法院
    於96年1月24日囑託台北縣新莊地政事務所測量，系爭土地
    有高低落差之面積分別為142平方公尺（位於40-39地號土地
    ）、154平方公尺（位於40-40地號土地）。
  ３陳永枝於89年6月8日土地鑑界後，以買賣之土地遭第三人占
    用，拒絕給付尾款200萬元，並據以主張解除契約及撤銷錯
    誤意思表示，對訴外人甲○○、本件原告丙○○起訴請求返
    還價金及相關費用，經本院89年度重訴字第611號民事判決
    、臺灣高等法院92年度重上字第633號民事判決駁回在案，
    訴外人陳永枝復依據民法第360條後段、第227條，請求訴外
    人甲○○、本件原告丙○○連帶賠償，亦經本院93年度訴字
    第1025號民事判決駁回確定在案，訴外人陳永枝仍未給付尾
    款200萬元。
  ４訴外人陳永枝於96年5月9日去世，其繼承人為被告四人，被
    告四人於96年6月26日就系爭40之39號、40之40號之土地達
    成遺產分割協議，即就系爭二筆土地所生之債務由被告己○○、戊○○繼承。
四、原告丙○○基於買賣契約、繼承法律關係，原告丁○○本於
    受讓甲○○之買賣價金請求權、繼承法律關係，請求被告四
    人連帶給付原告各100萬元等情，被告則以：系爭土地有高
    低落差之瑕疵，出賣人應負瑕疵擔保之責，準此，被告等依
    民法第359條之規定，分別對甲○○、原告丙○○請求減少
    價金1,166,530元、1,265,110元，而原告丁○○主張受讓甲○○對被告之買賣價金請求權，是依民法第299條第1項規定
    ，被告所得對抗甲○○之事由，均得以對抗原告丁○○。被
    告業已行使價金減少請求權，經扣減後已無餘額，原告請求
    被告連帶給付尾款，於法無據，應予駁回等語置辯。按被繼
    承人所負之債務，本應由繼承人全體負連帶責任，民法第
    1153定有明文。又依民法第1171條第1、2項規定「遺產分割
    後，其未清償之被繼承人之債務，移歸一定之人承受，或劃
    歸各繼承人分擔，如經債權人同意者，各繼承人免除連帶責
    任。」「繼承人之連帶責任，自遺產分割時起，如債權清償
    期在遺產分割後者，自清償期屆滿時起，經過五年而免除」
    ，雖被告四人於96年6月26日就系爭40之39號、40之40號之
    土地達成遺產分割協議，即就系爭二筆土地所生之債務由被
    告己○○、戊○○繼承，然此未經原告丙○○、丁○○同意
    ，且自遺產分割起至本件訴訟起訴為止亦未逾五年，依前揭
    規定仍應由全體繼承人即被告等四人負連帶責任，原告對被
    告四人起訴，自屬合法，先予敘明。
五、被告對於原告所稱丙○○係買賣契約之出賣人，原告丁○○
    受讓訴外人甲○○之買賣價金請求權之主張，並不爭執，惟
    提出系爭買賣標的有高低落差之瑕疵，請求減少價金之抗辯
    。經查，所謂物有瑕疵，係指滅失或減少價值或效用之瑕疵
    ，而土地有高低落差，可經由整地填平，或依地勢高低為施
    工設計，並非不能使用，自不能認為土地價值有減少具有瑕
    疵，且原告亦否認訂立買賣契約當時，買賣雙方有約定系爭
    土地可供興建三百坪廠房，被告雖舉本院89年度重訴字第
    611 號解除契約等事件90年7月24日言詞辯論筆錄第2頁載有
    ：「被告訴訟代理人邱...而且當初是應原告（即陳永枝）
    的要求，要蓋工廠，長度不夠，我才會換」，及台灣高等法
    院95 年度重上更一字第212號解除契約等事件96年1月18日
    準備程序筆錄第6頁載有：「法官問：買賣當時上訴人（即
    陳永枝）有無言明蓋工廠之用？被上代乙○○答：有的，他
    有講」等證據，欲證明甲○○及原告丙○○知情，惟觀諸甲○○之訴訟代理人乙○○之上開供述，亦僅能證明乙○○知
    悉陳永枝買系爭土地要蓋工廠，至於出賣人是否知情，尚屬
    無法證明，而乙○○只知陳永枝稱要蓋工廠用，亦不能證明
    陳永枝與出賣人甲○○、丙○○約定要用系爭土地蓋三百坪
    工廠，是被告不能證明買賣雙方有約定系爭土地可供興建三
    百坪工廠之用，且觀諸系爭買賣契約並未就系爭土地能供興
    建三百坪之工廠為特別約定，自不能認為土地有高低落差，
    為減少契約預定效用之瑕疵。況陳永枝於89年6月8日土地鑑
    界後，即已知系爭土地有高低落差，亦未見陳永枝對出賣人
    主張此為瑕疵，請求減少價金，此觀諸本院89年度重訴字第
    611號民事判決、臺灣高等法院92年度重上字第633號民事判
    決、本院93年度訴字第1025號民事判決，陳永枝係以遭第三
    人無權占用主張瑕疵自明，可見陳永枝並不認為土地有高低
    落差係減少契約預定效用而有瑕疵。綜上，系爭土地有高低
    落差不能認為具有瑕疵，被告據以主張減少價金，並無理由
    。
六、末查，系爭買賣契約價金共815萬元，陳永枝已付給原告被
    二人共615萬元，尚欠200萬元等情，為兩造所不爭執，訴外
    人甲○○並於99年8月13日言詞辯論期日明白表示系爭買賣
    契約屬於甲○○部分之價金，應由原告丁○○收取，有同日
    筆錄可稽，是原告丁○○與原告丙○○均基於買賣價金請求
    權為主張，洵屬有據。依據土地買賣契約書第3條第4點「尾
    款新台幣貳佰萬元，於移轉登記完成後，乙、丙方（即甲○○、丙○○）並負擔(1)護坡工程之工程費。(2)水用工程甲方
    （即陳永枝）負擔新台幣陸萬元整。(3)用電之設施，由陳憲
    任負責用電施工者，但費用由甲方負擔。上列事項完成當日
    甲方應付」之約定，可知買受人應於護坡工程完成後給付尾
    款，原告主張該護坡工程已由訴外人甲○○花錢請第三人完
    成，業據其提出本院89年重訴字第611號民事判決第3頁第8
    行起，被告之被繼承人陳永枝自承「而被告甲○○曾簽收支
    付本件買賣價金之支票，復依兩造土地買賣契約書第3條第4
    點施作擋土牆護坡工程，足見被告甲○○係本件契約之當事
    人」等語為證，堪認出賣人方面已履行負擔護坡工程費之義
    務，另同條第4點之(2)、(3)費用，均為買受人陳永枝負擔，
    與出賣人之義務無涉，出賣人丙○○、甲○○已於89年6月
    27日將系爭土地所有權移轉予被告己○○、戊○○，是買受
    人依上開約定，即負有給付買賣價金尾款之義務，被告為買
    受人陳永枝之繼承人，應就陳永枝之給付尾款義務負連帶清
    償責任。原告丙○○基於買賣契約，原告丁○○本於與訴外
    人甲○○間之土地交換契約及受讓甲○○之買賣價金請求權
    ，請求被告四人連帶給付原告各100萬元，洵屬有據。至於
    原告請求被告連帶給付均自89年6月28日起至清償日止，按
    年息百分之五計算之利息乙節，觀諸系爭買賣契約書第3條
    第4點之約定，係以出賣人履行負擔護坡工程費及移轉系爭
    土地所有權後，買受人始負有給付價金之義務，是出賣人應
    於其履行義務後，催告買受人履行，原告未提出其於起訴前
    催告被告履行之證明，是本件應以起訴狀繕本送達被告翌日
    起算遲延利息，亦即原告各得請求被告連帶給付100萬元及
    被告辛○○、己○○、戊○○均自99年6月8日（即起訴狀繕
    本送達被告翌日）起，被告庚○○自99年7月8日（即起訴狀
    繕本送達被告翌日）起至清償日止，按年息百分之五計算之
    利息。逾此範圍之請求，為無理由，應予駁回。
七、結論：原告之訴為一部有理由，一部無理由，依民事訴訟法
    第79條，判決如主文。
中    華    民    國    99    年    10    月    14    日
                  民事第三庭    法  官  陳映如
以上正本係照原本作成
如對本判決上訴，須於判決送達後20日內向本院提出上訴狀。如
委任律師提起上訴者，應一併繳納上訴審裁判費。
中    華    民    國    99    年    10    月    14    日
                                書記官  林勁丞

司法院資訊處製作；財團法人民間司法改革基金會備份。
